臺灣嘉義地方法院民事判決　　　　　96年度訴字第613號
原　　　告　Ｐ○○
訴訟代理人　蕭世芳律師
被　　　告　巳○○
　　　　　　癸○○
　　　　　　　　　　　　201.
　　　　　　子○○
　　　　　　　　　　　　6樓之.
　　　　　　丁○○
　　　　　　庚○○○
　　　　　　乙○○
　　　　　　丙○○
　　　　　　　　　　　　巷20.
　　　　　　Ｃ○○
　　　　　　　　　　　　1
　　　　　　Ｄ○○
　　　　　　　　　　　　2
　　　　　　Ｇ○○
上一人　之
訟訟代理人　Ｎ○○
被　　　告　Ｆ○○
　　　　　　酉○○
　　　　　　　　　　　　10樓.
　　　　　　宇○○
　　　　　　　　　　　　巷36.
　　　　　　壬　○
　　　　　　Ｈ○○○
　　　　　　　　　　　　號
　　　　　　Ｍ○○
　　　　　　Ｔ○○○
　　　　　　　　　　　　1號
　　　　　　戌○○
兼上列二人
訴訟代理人　地○○　　住同上
　　　　　　　　　　　身分證統.
被　　　告　戊○○　　住嘉義縣大林鎮大糖里7鄰大湖農場16
　　　　　　　　　　　　號
　　　　　　Ｊ○○　　住嘉義市.
　　　　　　Ｉ○○　　住高雄縣.
　　　　　　Ｌ○○　　住台北縣永和市○○里○鄰○○街137巷
　　　　　　　　　　　　1弄1.
　　　　　　Ｋ○○　　住嘉義縣.
　　　　　　　　　　　　之5
　　　　　　亥○○　　住嘉義縣.
　　　　　　己○○　　住台北縣新店市○○里○鄰○○路47巷8
　　　　　　　　　　　　號6樓.
　　　　　　申○○　　住嘉義縣.
　　　　　　　　　　　　號
　　　　　　未○○　　住同上
　　　　　　天○○　　住嘉義縣.
　　　　　　午○○　　住嘉義縣.
　　　　　　　　　　　　3號
　　　　　　甲○○○　住嘉義縣.
　　　　　　Ｑ○○　　住嘉義市.
　　　　　　　　　　　　樓3
　　　　　　Ｒ○○　　住嘉義縣.
　　　　　　　　　　　　261.
　　　　　　Ｓ○○　　住嘉義縣.
　　　　　　卯○○　　住台北縣新莊市○○里○鄰○○路22巷1
　　　　　　　　　　　　8號5.
　　　　　　丑○○　　住嘉義縣.
　　　　　　　　　　　　號
　　　　　　辰○○　　住同上
　　　　　　　　　　　身分證統.
兼上三人共同
訴訟代理　　寅○○○　住同上
被　　　告　Ｂ○○　　住嘉義縣.
　　　　　　　　　　　　5號
　　　　　　Ａ○○　　住同上
　　　　　　黃○○　　住同上
上三人共同
訴訟代理人　辛○○　　住同上
被　　　告　Ｅ○○(Ｏ○○之承.
　　　　　　　　　　　住彰化縣.
　　　　　　宙○○(Ｏ○○之承.
　　　　　　　　　　　住嘉義縣.
　　　　　　　　　　　　之2
　　　　　　玄○○(Ｏ○○之承.
　　　　　　　　　　　住嘉義縣.
　　　　　　　　　　　　號之6.
　　　　　　　　　　　居嘉義縣.
　　　　　　　　　　　　之2
上列當事人間請求分割共有物事件，本院於民國96年11月22日言
詞辯論終結，判決如下：
　　主　文
兩造共有如附表一所示之土地准予分割如附表二所示。
訴訟費用由兩造各依附表一所示應有部分比例負擔。
　　事實及理由
壹、程序方面：
一、按當事人死亡，其繼承人於得為承受訴訟時，應即為承受之
    聲明，他造之當事人，亦得聲明承受訴訟，民事訴訟法第16
    8條、第175條分別定有明文。查本件被告Ｏ○○分別於本件
    審理期間之民國95年9月27日死亡，而被告Ｅ○○、宙○○
    、玄○○為被告Ｏ○○之繼承人，有繼承系統表、戶籍謄本
    在卷可稽，並經原告具狀聲明由上揭繼承人承受訴訟，且經
    本院合法送達，核無不合，應予准許；且被告Ｅ○○、宙○○、玄○○已辦理繼承登記乙節，亦經本院調取系爭土地登
    記謄本核閱明確，核先敘明。
二、本件被告巳○○、癸○○、子○○、Ｏ○○、庚○○○、乙○○、丙○○、Ｃ○○、Ｄ○○、Ｇ○○、Ｆ○○、酉○○
    、壬○、Ｈ○○○、Ｍ○○、Ｔ○○○、戌○○、地○○、
    戊○○、Ｉ○○、Ｌ○○、亥○○、己○○、申○○、未○○、天○○、午○○、甲○○○、Ｑ○○、Ｒ○○、Ｓ○○
    、丑○○、卯○○、辰○○、Ｂ○○、Ａ○○、黃○○、寅
    ○○○、宙○○、玄○○經合法通知，未於言詞辯論期日到
　　場，核無民事訴訟法第386條各款所列情形，爰依原告之聲
  　請，由其一造辯論而為判決。
貳、原告起訴主張：
　　附表一所示土地（下稱系爭土地）為兩造所共有，應有部分
  　如附表一所示。而兩造間就系爭土地並無不分割之契約，系
    爭土地為朴子都市計畫用地，依法亦無不能分割之情形，惟
    因無法協議決定分割之方法，並斟酌各共有人取得土地之完
    整、使用價值、及各共有人意見，且酌留8公尺寬通道，訴
    請判決分割系爭土地，分割方法如附表二（即附圖）所示。
  　並聲明如主文第一項所示。
、被告抗辯：
一、被告庚○○○、Ｍ○○答辯：
    不同意原告分割方案。
二、被告Ｋ○○、Ｊ○○、Ｌ○○、Ｉ○○、己○○答辯：
    分割後保持共有，並希望分到附表二編號3的位置。
三、被告寅○○○、丑○○、卯○○、辰○○答辯：
    分割後保持共有，並希望可以分到附表二編號4的位置。
四、被告Ｂ○○、Ａ○○、黃○○答辯：
    分割後可以保持共有。
五、被告戊○○、宇○○、丁○○、丑○○答辯：
    同意原告分割方案。
六、被告酉○○答辯：
    希望分配位置能依使用現況為分割，且被告於系爭土地上仍
    種植玉米，業經整地，其上並無磚石破瓦或雜草叢生，若分
    配到未整地之位置，不但與現況不符，且還要花費時間及金
    錢強制收割，是不依現況分割將造成不公。被告分配位置應
    在通路即編號35之1的左側，如此即可包含被告原使用土地
    。
七、被告癸○○、子○○、壬○、亥○○、天○○、午○○、Ｑ
    ○○、Ｒ○○、Ｓ○○、宙○○及玄○○未於言詞辯論期日
　　到庭，亦未提出書狀作何聲明或陳述。
肆、本院之判斷：
一、按各共有人，得隨時請求分割共有物。但因物之使用目的不
    能分割或契約訂有不分割之期限者，不在此限。共有物之分
    割，依共有人協議之方法行之。分割之方法，不能協議決定
    者，法院得因任何共有人之聲請，命以原物分配於各共有人
    ，民法第823條第1項、第824條第1、2項分別定有明文。本
    件原告主張系爭土地為兩造所共有，各共有人應有部分如附
　　表一所示，有原告所提系爭土地之地籍圖、都市計畫土地使
  　用區分證明書及土地登記謄本在卷足憑（詳本院卷(一)第22、
    23頁，卷(二)第66至75頁）。兩造共有人就系爭土地未訂有不
    分割之協議，亦無因物之使用目的上不能分割之情形，兩造
    復無法就分割方法達成協議，則原告依民法第823條第1項、
    第824條第2項規定，訴請裁判分割系爭土地，洵屬有據。
二、又分割共有物，以消滅共有關係為目的。法院裁判分割共有
    土地時，除因該土地內部分土地之使用目的不能分割（如為
    道路）或部分共有人仍願維持其共有關係，應就該部分土地
    不予分割或准該部分共有人成立新共有關係外，應將土地分
    配於各共有人單獨所有（參照最高法院69年台上字第1831號
    判例意旨）。本件被告Ｊ○○、Ｉ○○、Ｌ○○、Ｋ○○、
    己○○等5人，被告Ｔ○○○、戌○○、地○○等3人，被告
    寅○○○、丑○○、卯○○、辰○○等4人，被告Ｂ○○、
    Ａ○○、黃○○等3人，Ｅ○○、宙○○及黃俊偉等3人陳明
    願按應有部分比例保持共有，故被告Ｊ○○等5人、被告Ｔ
    ○○○等3人、被告寅○○○等4人、被告Ｂ○○等3人、被
    告Ｅ○○等3人得於分割後之土地保持共有關係。另附表一
    所示土地僅北側面臨堤防道路一情，業經本院會同地政人員
    履勘現場查證屬實，並製有勘驗筆錄附卷可參（詳本院卷(一)
    第91頁）。因此，附表一所示土地分割後，未分得與堤防道
    路相臨之土地所有人，即未直接面臨道路，且如依共有人應
    有部分比例分割，將使部分共有人分得之土地成為袋地，無
    適當之道路可供通行，故系爭土地於分割後有預留道路供通
    行之必要，此部分依其使用目的不能分割，應按附表一所示
    兩造應有部分比例保持共有。
三、至於系爭土地之分割方法，本院審酌如下：
  　系爭土地由東往西分別為：丁○○種植之玉米田，上面另有
    井、電線桿及電箱；Ｇ○○所有鐵皮屋及鴿舍，鐵皮屋內有
    飼養雞、鴨；酉○○所有玉米田；Ｍ○○所有玉米田；宇○○所有花生園；黃錫藩之繼承人所有之花生園；王明山所有
    之玉米田（不在系爭土地上）。系爭土地北邊為朴子溪堤防
    及堤防道路，東邊及西邊均為農田，南邊有3間建物；經濟
    並不繁榮，通行道路為北邊之堤防道路等情，業據本院會同
　　地政人員履勘現場查證屬實，並製有勘驗筆錄及囑託嘉義縣
  　朴子地政事務所人員繪製複丈成果圖各1份存卷可參（詳本
    院卷(一)第91、99頁）。本院參諸系爭土地上，由共有人各據
    地耕作，而系爭土地上除被告Ｇ○○所有之二層樓鐵皮屋（
    二樓為RC磚造）坐落其上外，並無其他建物坐落，又被告Ｇ
    ○○所有之前開鐵皮屋因仍存有一定經濟價值，有保留之必
    要，依原告提出之分割方案，分割後被告Ｇ○○所有之鐵皮
    屋坐落其分得之土地上，且其餘各共有人所分得之土地，地
  　形皆屬方正完整，並預留二條道路，供未直接面臨土地之各
    共有人通行使用，可維持土地分割後之最大經濟效益及共有
    人全體之利益，應為可採。本院參酌原告前揭所提分割方案
    雖屬可採，惟其中將共有人Ｍ○○受分配之土地分割為2筆
    ，且參以共有人Ｔ○○○、戌○○及地○○於本院審理中表
    示欲保持共有等情，乃依職權函請地政機關按原告所提之分
    割方案各共有人受分配之位置，將共有人Ｍ○○之應有部分
    繪製為1筆土地，並將被告Ｔ○○○、戌○○及地○○之應
    有部分亦繪製為1筆土地予以調整如附表二（即附圖）所示
    之分割方案。至於被告庚○○○、Ｔ○○○、戌○○、地○○、Ｊ○○、Ｉ○○、Ｌ○○、己○○及Ｋ○○雖提出分割
    方案，惟經本院兩次發函，被告庚○○○等9人均未繳納複
    丈費，致無法繪製渠等主張之分割方案複丈成果圖，本院復
    參酌被告庚○○○等9人所提分割方案，僅係將渠等受分配
    之位置往北調整，將分配在同一行之其餘共有人受分配之位
　　置往南調整，至於分配在不同行之其餘共有人受分配位置則
  　均未更動，原則上與本院所採之附表二所示分割方案差異不
    大，惟被告庚○○○等9人既未繳納複丈費，本院自無從審
  　酌渠等所提之分割方案。又被告酉○○雖主張應分配在附表
    二編號35-1號道路左側，以符合其原本耕作玉米田位置之現
    況，惟其未迄提出可供地政機關繪製複丈成果圖之分割方案
    ，且本院審酌倘採附表二所示之分割方案，被告酉○○受分
    配編號28之位置，原本係共有人丁○○耕作之玉米田位置，
    且所分配之土地直接面臨北邊堤防道路，對被告酉○○及其
    他共有人並無不利，故附表二所示之分割方案應屬可採。
伍、綜上所述，系爭土地依其使用目的並非不能分割，共有人間
    亦無不能分割之約定，然迄今未能協議分割，本院審酌應保
    留尚具經濟價值之建物、系爭土地之現有使用狀況、維持分
    割後土地方正完整性、且分割後各筆土地均得接臨北邊堤防
    道路對外通行，兩造分割之利益等一切情狀，認附表二即附
    圖所示之分割方案符合土地分割之經濟效用及共有人全體之
    利益，堪認係適當、公允之分割方法。從而，原告本於共有
    人之資格，起訴請求就系爭土地予以分割，即屬正當，應予
    准許。本院因而准命分割系爭土地如主文第一項所示。
陸、本件雖准原告之請求分割系爭土地，然分割方法係法院考量
    全體共有人之利益後，依職權所為之決定，原告既為共有人
    之一，亦同受其利，若全由敗訴當事人負擔訴訟費用顯失公
    平，爰依民事訴訟法第80條之1規定，命勝訴之原告亦負擔
    部分之訴訟費用，是兩造應就附表一所示應有部分比例負擔
    訴訟費用，併此敘明。
柒、據上論結，本件原告之訴為有理由，應依民事訴訟法第385
    條第1項前段、第80條之1、第78條、第85條第1項但書、第
    2項，判決如主文。
中　　華　　民　　國　　96　　年　　12　　月　　 6　　日
　　　　　　　　　民二庭法　官　林中如
以上正本係照原本作成
如對本判決上訴須於判決送達後20日內向本院提出上訴狀
中　　華　　民　　國　　96　　年　　12　　月　　 6　　日
                        書記官　林柑杏
附表一：
┌──┬──────┬───────────────┬───┬──┬───┐
│編號│土地坐落位置│　　　共有人及應有部分        │面積（│地目│使用  │                  │
│    │　　　　　　│　　　　　　　　              │平方公│　  │分區  │                 │
│    │            │                              │尺）  │    │      │                 │
├──┼──────┼───────────────┼───┼──┼───┤
│1   │嘉義縣朴子市│Ｐ○○：15分之1             │8553  │旱  │空白  │
│    │內厝段7之3地│巳○○：13500分之434        │      │    │      │
│    │號          │癸○○：6000分之67          │      │    │      │
│    │            │子○○：6000分之67          │      │    │      │
│    │            │丁○○：13717分之625        │      │    │      │
│    │            │庚○○○：0000000分之39839  │      │    │      │
│　　│　　　　　　│乙○○：0000000分之61920    │      │    │      │
│    │            │丙○○：0000000分之41280    │      │    │      │
│    │            │Ｃ○○：30分之1             │      │    │      │
│    │            │Ｄ○○：30分之1             │      │    │      │
│    │            │Ｇ○○：20分之1             │      │    │      │
│    │            │Ｆ○○：548680分之2434      │      │    │      │
│    │            │酉○○：548680分之23000     │      │    │      │
│    │            │宇○○：274340分之19977     │      │    │      │
│    │            │壬○：3000分之67            │      │    │      │
│    │            │Ｈ○○○：45000分之1996     │      │    │      │
│    │            │Ｍ○○：00000000分之0000000 │      │    │      │
│    │            │Ｔ○○○：0000000分之39839  │      │    │      │
│    │            │黃世音：0000000分之39839    │      │    │      │
│    │            │地○○：0000000分之39839    │      │    │      │
│    │            │戊○○：2250分之49          │      │    │      │
│    │            │Ｊ○○：0000000分之7968     │      │    │      │
│    │            │Ｉ○○：0000000分之7968     │      │    │      │
│    │            │Ｌ○○：0000000分之7968     │      │    │      │
│    │            │Ｋ○○：0000000分之7967     │      │    │      │
│    │            │亥○○：548680分之2394      │      │    │      │
│    │            │己○○：0000000分之7968     │      │    │      │
│    │            │申○○：13500分之217        │      │    │      │
│    │            │未○○：13500分之217        │      │    │      │
│    │            │天○○：548680分之4434      │      │    │      │
│    │            │午○○：13500分之638        │      │    │      │
│    │            │甲○○○：2250分之117       │      │    │      │
│    │            │Ｑ○○：150分之3            │      │    │      │
│    │            │Ｒ○○：150分之1            │      │    │      │
│    │            │Ｓ○○：150分之1            │      │    │      │
│    │            │寅○○○：10000分之93       │      │    │      │
│    │            │丑○○：10000分之93         │      │    │      │
│    │            │卯○○：10000分之93         │      │    │      │
│    │            │辰○○：10000分之93         │      │    │      │
│    │            │Ｂ○○：0000000分之13279    │      │    │      │
│    │            │Ａ○○：0000000分之13280    │      │    │      │
│    │            │黃○○：0000000分之13280    │      │    │      │
│    │            │Ｅ○○：0000000分之39839    │      │    │      │
│    │            │宙○○：0000000分之39839    │      │    │      │
│    │            │玄○○：0000000分之39839    │      │    │      │
└──┴──────┴───────────────┴───┴──┴───┘
附表二（如附圖）
┌────┬─────┬─────────────────────┐
│附圖編號│   面積　 │　　　　　土地分割後之所有權人            │
│        │(平方公尺)│                                          │
├────┼─────┼─────────────────────┤
│13      │484.86    │分歸原告Ｐ○○取得。                      │
├────┼─────┼─────────────────────┤
│17      │233.81    │分歸被告巳○○取得。                      │
├────┼─────┼─────────────────────┤
│21      │81.22     │分歸被告癸○○取得。                      │
├────┼─────┼─────────────────────┤
│22      │81.22     │分歸被告子○○取得。                      │
├────┼─────┼─────────────────────┤
│34      │331.39    │分歸被告丁○○取得。                      │
├────┼─────┼─────────────────────┤
│2       │220.71    │分歸被告庚○○○取得。                    │
├────┼─────┼─────────────────────┤
│3       │343.05    │分歸被告乙○○取得。                      │
├────┼─────┼─────────────────────┤
│4       │228.70    │分歸被告丙○○取得。                      │
├────┼─────┼─────────────────────┤
│12之1   │242.43    │分歸被告Ｃ○○取得。                      │
├────┼─────┼─────────────────────┤
│12      │242.43    │分歸被告Ｄ○○取得。                      │
├────┼─────┼─────────────────────┤
│33      │363.65    │分歸被告Ｇ○○取得。                      │
├────┼─────┼─────────────────────┤
│32      │32.26     │分歸被告Ｆ○○取得。                      │
├────┼─────┼─────────────────────┤
│28      │304.87    │分歸被告酉○○取得。                      │
├────┼─────┼─────────────────────┤
│20      │529.61    │分歸被告宇○○取得。                      │
├────┼─────┼─────────────────────┤
│30      │162.43    │分歸被告壬○取得。                        │
├────┼─────┼─────────────────────┤
│5       │322.60    │分歸被告Ｈ○○○取得。                    │
├────┼─────┼─────────────────────┤
│18      │688.00    │分歸被告Ｍ○○取得。                      │
├────┼─────┼─────────────────────┤
│9       │165.54    │分歸被告Ｔ○○○、戌○○、地○○取得，並按│
│        │          │原應有部分比例保持共有。                  │
├────┼─────┼─────────────────────┤
│29      │158.39    │分歸被告戊○○取得。                      │
├────┼─────┼─────────────────────┤
│6       │220.70    │分歸被告Ｊ○○、Ｉ○○、Ｌ○○、Ｋ○○、徐│
│        │          │瑞珠取得，並按原應有部分比例保持共有。    │
├────┼─────┼─────────────────────┤
│14      │31.73     │分歸被告亥○○取得。                      │
├────┼─────┼─────────────────────┤
│16      │116.91    │分歸被告申○○取得。                      │
├────┼─────┼─────────────────────┤
│15      │116.91    │分歸被告未○○取得。                      │
├────┼─────┼─────────────────────┤
│31      │58.77     │分歸被告天○○取得。                      │
├────┼─────┼─────────────────────┤
│7       │343.72    │分歸被告午○○取得。                      │
├────┼─────┼─────────────────────┤
│8       │378.20    │分歸被告甲○○○取得。                    │
├────┼─────┼─────────────────────┤
│24      │145.46    │分歸被告Ｑ○○取得。                      │
├────┼─────┼─────────────────────┤
│25      │48.49     │分歸被告Ｒ○○取得。                      │
├────┼─────┼─────────────────────┤
│26      │48.49     │分歸被告Ｓ○○取得。                      │
├────┼─────┼─────────────────────┤
│19      │270.56    │分歸被告寅○○○、丑○○、卯○○、辰○○取│
│        │          │得，並按原應有部分比例保持共有。          │
├────┼─────┼─────────────────────┤
│23      │55.17     │分歸被告Ｂ○○、Ａ○○、黃○○取得，並按原│
│        │          │應有部分比例保持共有。                    │
├────┼─────┼─────────────────────┤
│1       │220.72    │分歸被告Ｅ○○、宙○○、玄○○取得，並按原│
│        │          │應有部分比例保持共有。                    │
├────┼─────┼─────────────────────┤
│35      │742.00    │做為道路使用，分歸兩造取得，並按原應有部分│
│        │          │比例保持共有。                            │
├────┼─────┼─────────────────────┤
│35之1   │538.00    │做為道路使用，分歸兩造取得，並按原應有部分│
│        │          │比例保持共有。                            │
└────┴─────┴─────────────────────┘
